---
title: "Une part des salaires dans la VA élévée en 2025 en France"
subtitle: "Comparaisons internationales de 30 ans de partage de la valeur ajoutée"
author:
  - name: "Xavier Timbeau" 
    email: "xavier.timbeau@sciencespo.fr"
    affiliation: OFCE, Sciences Po Paris
    affiliation-url: "http://www.ofce.fr"
    orcid: "0000-0002-6198-5953"
editor: visual
date: "2025-09-08"
date-modified: now
wp: 23
annee: 2025
bibliography: references.bib
echo: false
message: false
warning: false
keep-md: false
abstract: "On explore différentes façons de calculer la notion de part des salaires dans la valeur ajoutée. Le concept privilégié est celui de la part des salaires *corrigés de la non salarisation* dans la valeur ajoutée *nette de la consommation de capital fixe* des branches *marchandes hors services immobiliers*. Il peut être calculé pour les pays européens. Il fait apparaître une position singulière de la France où la part des salaires est plus élevé et s'est accrue de façon importante. Bien que plus fragile empiriquement, le calcul de rendement net d'impôts du capital productif confirme ce diagnostic particulerement préoccupant pour le tissu productif français. L'ensemble des éléments présentés est reproductible à partir des codes fournis."
citation:
  type: article-journal
  container-title: "Document de travail de l'OFCE"
  issue: 2025-23
  url: https://xtimbeau.github.io/travail/
filters:
  - wordcount
format:
  wp-html: default
  wp-pdf:
    output-file: "wp-ofce-2025-23 part des salaires dans la va.pdf"
crossref:
  custom:
    - key: apptbl
      kind: float
      reference-prefix: Tableau A
      space-before-numbering: false
      latex-env: apptbl
      latex-list-of-file-extension: lost
      latex-list-of-description: Tableaux annexes
    - key: appfig
      kind: float
      reference-prefix: Graphique A
      space-before-numbering: false
      latex-env: appfig
      latex-list-of-file-extension: lost
      latex-list-of-description: Graphiques annexes
apptbl-cap-location: top
appfig-cap-location: top
thanks: "Je remercie chaleureusement Elliot Aurissergues, Francçois Geerolf et Eric Heyer pour leurs remarques stimulantes. Elles m'ont amené à rendre plus complexe l'exploration des concepts mais la confusion qui en découle est de ma seule responsabilité. "
---

```{r, include=FALSE}
ofce::init_qmd()
P6 <- source_data("R/nace.r")$pays1 
options(ofce.tabsetize.pdf = "one")
if(knitr::is_html_output()) {
  set_theme(theme_ofce(
    base_size = 10,
    marquee=TRUE,
    axis.line.y = element_blank(),
    legend.position = "bottom",
    legend.justification = "center")) } else { 
      set_theme(theme_ofce(
        base_size = 8,
        marquee=TRUE,
        legend.position = "bottom",
        legend.justification = "center")) }
```

::: aside
[{{wordcount}} mots]{style="font-size: 0.7rem; color: grey; font-style: italic;"}
:::

## Du partage de la VA au partage des richesses

L'analyse du partage de la valeur ajoutée (@fig-psal) est au cœur des débats sur la redistribution des richesses (voir notamment @hurlin1996, @timbeau2002, @cotis2009, @husson2010, @askenazy2012, @piton2019, @timbeau2025). Un indicateur souvent retenu est celui de la part des salaires dans la valeur ajoutée. Nous discutons ici de la construction de cet indicateur et de sa comparabilité entre pays (européens ou non).

Cette convention d'imputation d'un salaire aux non salariés est assez habituelle. Elle pose cependant un problème de cohérence avec la notion de revenu mixte mesuré dans la comptabilité nationale. Le revenu mixte est le revenu des entrepreneurs individuels, autoentrepreneurs et autres catégories d'indépendants. Il n'intègre pas l'activité des ménages en tant qu'employeurs (employés de maison) ou en tant que bailleur (loyers perçus ou imputés) qui sont comptabilisés dans l'excédent brut d'exploitation des ménages (S14). Le @tbl-mixte résume pour les 6 principaux pays analysés l'écart entre masse salariale imputée (en 2024) et revenu mixte.

```{r, eval=TRUE}
#| label: tbl-mixte
#| tbl-cap: "Revenu mixte et masse salariale imputée aux non salariés"
##| html-table-processing: none

pays <- source_data("R/nace.r")$pays1
mixte <- source_data("R/mixte.r")$a

nsal <- source_data("R/vaq.r")$naa |> 
  transmute(geo, time, champ, msa, msanc) |> 
  filter(champ == "tb", geo %in% pays) |> 
  left_join(mixte, by = c("geo", "time")) |> 
  mutate(
    geo = factor(geo, pays) ) |> 
  arrange(geo) |> 
  transmute(
    nsal = msa-msanc,
    b3g,
    rb3g = nsal/b3g-1, 
    geo_label = countrycode(geo, "eurostat", "country.name.fr"),
    geo = countrycode(geo, "eurostat", "iso3c"),
    year = year(time)) |> 
  pivot_wider(names_from = year, values_from = c(nsal, b3g, rb3g)) |> 
  select(geo, geo_label, nsal_2024, b3g_2024, starts_with("rb3g")) |> 
  rename_with(.cols  = starts_with("rb3g_"), .fn = ~str_remove(.x, "rb3g_")) |> 
  rename(nsal = nsal_2024,
         b3g = b3g_2024) |> 
  mutate(r = nsal/b3g) |> 
  select(-matches("[0-9]{4}"))

nsal |> 
  gt() |>
  fmt_flag(geo) |>
  cols_nanoplot(
    columns = matches("[0-9]{4}"),
    plot_type = "bar",
    reference_line = 0,
    autoscale = TRUE,
    options = nanoplot_options(
      data_bar_stroke_color = alpha("red", 0.5),
      data_bar_fill_color = alpha("red", 0.5),
      data_bar_negative_stroke_color = alpha("green",0.5),
      data_bar_negative_fill_color = alpha("green", 0.5),
      data_bar_stroke_width = 0)) |>
  cols_hide_pdf(c("nanoplots", "geo")) |> 
  cols_label(geo = "", geo_label ="",
             nsal = "(a) Salaires des non sal.",
             b3g = "(b) Revenu mixte",
             r = "(a)/(b)",
             nanoplots = "de 1995 à 2025") |> 
  fmt_number(c(nsal, b3g), decimals = 0, scale_by = 1/1000, dec_mark = ",", sep_mark = " ", pattern = "{x} Mds€") |>  
  gt::fmt_percent(c(r), decimals = 0, dec_mark = ",", sep_mark = " ") 

#   # cols_width(c(nsal, b3g, r) ~ px(100)) |> 
#   # cols_align_decimal(c(nsal, b3g, r), dec_mark = ",") |> 
#   # cols_align("center", nanoplots) |> 
#   tab_source_note(
#     md("*Champ* : Branches marchandes et non marchandes, année 2024 pour (a) et (b).") ) |> 
#   tab_source_note(
#     md("*Source* : Eurostat, comptes annuels de branche (nama_10_a64), et de transactions non financières (nasa_10_nf_tr).") ) 
  
```

En France et en Belgique, la convention employée surestime probablement la masse salariale que l'on peut imputer aux non salariés. En revanche, en Allemagne ou en Espagne, c'est potentiellement l'inverse. Le cas Français est intéressant, parce que le ratio masse salariale imputée sur revenu mixte devient plus grand que 1 en 2013 et et augmente quelques années avant. Le régime d'autoentrepreneur introduit en 2008 peut expliquer cette dynamique en augmentant le nombre de non salariés ayant de faibles revenus et éventuellement étant salariés par ailleurs.

On peut construire à partir de ces éléments une correction alternative de la non salarisation en utilisant le revenu mixte – en retenant 88% du revenu mixte[^1], le reste pour approcher la CCF – et non le nombre de non salariés (correction par les effectifs) comme base de la correction.

[^1]: Le chiffre de 90% est retenu à partir des comptes nationaux français qui permettent de calculer le ratio CCF sur revenu mixte pour les entrepreneurs individuels (secteur institutionnel S14AA). Pour la France nous utilisons le ratio calculé chaque année (qui varie entre 9,4% et 13,8% entre 1995 et 2024).

## Références {.unnumbered}

::: {#refs}
:::

