---
title: "Le partage de la valeur ajoutée"
subtitle: "Séminaire lunch OFCE"
author-footer: "XT partage de la VA"
date: 2025-10-15
lang: fr
format: 
  pres-revealjs:
    toc-depth: 1
    embed-resources: true
editor: visual
bibliography: references.bib
---

```{r, include = "FALSE"}
ofce::init_qmd()
```

# Pourquoi ?

## Pourquoi s'intéresser au partage de la valeur ajoutée ?

-    Un problèmle essentiellement de mesure

-    Une application directe à la question salariale
    
    -    Quelle marge de manoeuvre pour revaloriser le travail ?
    
    -    Quel rapport salarial aujourd'hui ?
    
    -    Quel rendement du capital ?

-    Un principe : la comptabilité nationale fournit une information, comment et jusqu'où l'utiliser ?

-    Les notions et les méthodes et de la CN sont homogènes d'un pays à l'autre et dans le temps, on peut donc comparer dans l'espace et dans le temps

## Un premier résultat : la part des salaires est très élevée en France en 2025

```{r}
load_graphe("index-fig-psal-1")
```

## Ce résultat contraste avec des résutlats antérieurs


Depuis @cotis2009 le consensus est que le partage de la valeur ajoutée est stable -- après une période particulière où il a été élevé

Récemment @cette2019 et @tresor2025 convergent vers ce diagnostic.
